---
output: 
  stevetemplates::beamer:
    keep_tex: TRUE
    latex_engine: pdflatex # use xelatex here instead! I recommend it, but this is minimal reprex
    dev: cairo_pdf # I typically comment this out  if latex_engine: pdflatex
    slide_level: 3 # I prefer this, but I won't force it on you.
title: Distribuciones y Funciones de Probabilidad 
subtitle: Febrero 26, 2024
author: Prof. Sergio Béjar
institute: Departamento de Estudios Políticos, CIDE
fontsize: 10pt
make149: TRUE
# mainfont: "Open Sans Light" # Try out some font options if xelatex
# titlefont: "Titillium Web" # Try out some font options if xelatex
# specify color as six-digit RGB (no pound sign)
# primarycolor: "990000" 
# secondarycolor: "000099"
header-includes:
- \usepackage{booktabs}
- \usepackage{longtable}
- \usepackage{array}
- \usepackage{multirow}
- \usepackage{wrapfig}
- \usepackage{float}
- \usepackage{colortbl}
- \usepackage{pdflscape}
- \usepackage{tabu}
- \usepackage{threeparttable}

---

```{r setup, include=FALSE, cache=F, message=F, warning=F, results="hide"}
knitr::opts_chunk$set(cache=F,
                      fig.path = 'figs/',
                      cache.path='cache/',
                      warning=F,
                      message=F,
                      fig.width = 14, fig.height = 8.5,
                      echo=F)

knitr::opts_chunk$set(
                  fig.process = function(x) {
                      x2 = sub('-\\d+([.][a-z]+)$', '\\1', x)
                      if (file.rename(x, x2)) x2 else x
                      }
                  )
```


```{r loadpackages, include=FALSE, cache=FALSE}
library(tidyverse)
library(stevemisc)
library(knitr)
library(kableExtra)

parab <- function(x) {-x^2/2}
expparab <- function(x) {exp(-x^2/2)}

```

# Introducción
### Objetivo de hoy

*Discutir distribuciones de probabilidad*.

### Introducción

La semana pasada repasamos probabilidad y conteo.

- Aunque son conceptos abstractos, constituyen una base important para lo que hacemos en estadística aplicada.

Hoy vamos a hablar de distribuciones de probabilidad

- Nuestra herramienta más importante de inferencia estadística hace supuestos sobre los parámetros dado que conocemos su distribución (por ejemplo, la normal). 

### Recordatorio

Acordémonos de la notación de las *combinaciones*:

\begin{equation}
  {n \choose k} = \frac{n!}{(n-k)!k!}
\end{equation}

\bigskip El signo de admiración indica factorial.

- e.g. 5! = 5 * 4 * 3 * 2 * 1.

# Binomial Functions
## Binomial Theorem
### Binomial Theorem

El uso más común de la notación de combinaciomes es el **teorema binomial**.

- Para los números reales *X* and *Y* y un entero no negativo *n*,

\begin{equation}
  (X + Y)^n = \sum \limits_{k=0}^n {n \choose k} x^k y^{n-k}
\end{equation}

\bigskip

Un caso especial ocurre cuando *X* = 1 y *Y* = 1.

\begin{equation}
  2^n = \sum \limits_{k=0}^n {n \choose k}
\end{equation}

La forma general fue derivada por Pascal en 1654. 

### Binomial Theorem

La expansión binomial se incrementa polinomialmente de la siguiente forma:

\begin{eqnarray}
(X + Y)^0 &=& 1 \nonumber \\
(X + Y)^1 &=& X + Y \nonumber \\
(X + Y)^2 &=& X^2 + 2XY + Y^2 \nonumber \\
(X + Y)^3 &=& X^3 + 3X^2Y + 3XY^2 + Y^3 \nonumber \\
(X + Y)^4 &=& X^4 + 4X^3Y + 6X^2Y^2 + 4XY^3 + Y^4 \nonumber \\
(X + Y)^5 &=& X^5 + 5X^4Y + 10X^3Y^2 + 10X^2Y^3 + 5XY^4 + Y^5 
\end{eqnarray}

Aquí hay que notar la simetría. 

## Triángulo de Pascal
### Triángulo de Pascal

los coeficientes del  **triángulo de Pascal** resumen los coeficientes en una expansión binomial.

\begin{tabular}{cccccccccccccc}
$n=0$:& & & &    &    &    &    &  1\\\noalign{\smallskip\smallskip}
$n=1$:& & & &   &    &    &  1 &    &  1\\\noalign{\smallskip\smallskip}
$n=2$:& & & &   &    &  1 &    &  2 &    &  1\\\noalign{\smallskip\smallskip}
$n=3$:& & & &   &  1 &    &  3 &    &  3 &    &  1\\\noalign{\smallskip\smallskip}
$n=4$:& & & & 1 &    &  4 &    &  6 &    &  4 &    &  1\\\noalign{\smallskip\smallskip}
$n=5$: & & & 1 &   &  5  &   &  10  &   &  10  &   &  5  &  & 1\\\noalign{\smallskip\smallskip}
\end{tabular}

### Triángulo de Pascal

Además de la simetría piramidal, el triángulo de Pascal tiene otras características interesantes. 

- Cualquier valor es igual a la suma de los dos números encima de él. 
- La suma de los elementos de cualquier fila es igual al doble de la suma de los elementos de la suma anterior (i.e. $\sum\limits_{j=0}^k {k \choose j} = 2^k$).
- Todos los números que se encuentran en el borde del triángulo son iguales a 1. 

El triángulo de Pascal tiene más propiedades matemáticas y estas son algunas de las más famosas.

## Función de Densidad de Probabilidad Binomial
### Estos tienen relación importante con la estadística 

**Ejemplo**: ¿cuántas veces nos puede salir un águila si lanzamos una moneda 10 veces?

- Espacio muestra *S* = { 0, 1, 2, 3, 4, 5, 6, 7, 8, 9, 10 }
- Sacar 10 águilas (o no águilas) es altamente improbable.

### Función de Densidad de Probabilidad Binomial 

*Este es un problema de combinaciones*.

- Para tener 0 águilas, *cada* lanzamiento debe ser un sol.
- Para sacar sólo un águila, hay más combinaciones posibles.

¿cuántas maneras hay de que una serie de lanzamientos de una moneda resulte en solo un águila?

- Para un número pequeño de lanzamientos podemos ver el triángulo de Pascal. 
- Para 5 lanzamientos, hay 1 forma de obtener 0 águilas, 5 maneras de obtener 1 águila, 10 formas de obtener 2 y 3 águilas, 5 formas de obtener 4 águilas, y 1 forma de obtener 5 águilas.

### Función de Densidad de Probabilidad Binomial

Con más generalidad podemos usar la **función de densidad de probabilidad binomial** para resolver el ejemplo anterior.

\begin{equation}
  p(x) = {n \choose x} p^x(1-p)^{n - x}, 
\end{equation}

donde:

- *x* = la cuenta de "éxitos" o resultados favorables (e.g. número de águilas en una secuencia de lanzamientos)
- *n* = el número de intentos.
- *p* = probabilidad de éxito en cualquier intento.

### Función de Densidad de Probabilidad Binomial

**Ejemplo:** ¿Cuál es la probabilidad de obtener cinco soles en 10 lanzamientos de una moneda?

\begin{eqnarray}
p(x = 5 \thinspace | \thinspace n = 10, p = .5) &=& {10 \choose 5 } (.5)^5(1-.5)^{10-5} \nonumber \\
&=& (252)*(.03125)*(.03125) \nonumber \\
 &=& 0.2460938
\end{eqnarray}


En `R`:

```{r, echo=T}
dbinom (5,10,.5)
```

### Aplicación: La Decadencia de la Guerra?


Pinker (2011) argumenta que la ausencia de guerras mundiales desde la Segunda Guerra Mundial demuestra que hay una disminución de la violencia. Pero:

- Este tipo de guerras son extremadamente raras.
- Gibler and Miller (2022) codifican 1,958 confrontaciones de 1816 a 2014.
- De esas: 84 son guerras (*p* = .042)
- De las guerras, solo 24 son guerras que podríamos decir que son guerras "realmente grandes" (*p* = .012)

### La Decadencia de la Guerra?


Estamos en 2024. No hemos observado una guerra de magnitud similar a la Segunda Guerra Mundial en 76 años in. 

Cuál es la probabilidad de que *no* observemos esto donde: 

- *p* = .042, la probabilidad base de guerra vs. no guerra?
- *p* = .012, la probabilidad base de una guerra "realmente grande"?


###

```{r, eval = FALSE, echo=TRUE}
tibble(num_wars = seq(0:7)-1,
       base = dbinom(num_wars, 76, .042),
       rbw = dbinom(num_wars, 76, .012)) 

tibble(num_wars = rep(c(0, 1, 2), 100)) %>%
  arrange(num_wars) %>%
  mutate(period = rep(seq(1:100), 3),
         p = dbinom(num_wars, period, 0.012)) 
```

###

```{r}

tibble(num_wars = seq(0:7)-1,
       base = dbinom(num_wars, 76, .042),
       rbw = dbinom(num_wars, 76, .012)) %>%
  gather(var, val, -num_wars) %>%
  mutate(var = ifelse(var == "base", "Tasa Base de Guerra", "Tasa Base de Guerra 'Realmente Grande'")) %>%
  mutate(lab = round(val, 3)) %>%
  ggplot(.,aes(as.factor(num_wars), val, fill=var)) +
  geom_bar(stat = "identity", position = "dodge", color="black") +
  geom_text(aes(label=lab), vjust=-.5, colour="black",
            position=position_dodge(.9), size=3.5, family="Open Sans") +
    theme_steve_web() +
  labs(title = "La Probabilidad del # de Guerras (Observadas) en 76 Años, Dadas las Tasas Asumidas de Guerra",
       subtitle = "Sabiendo que la probabilidad de observar un guerra 'realmente grande'es muy pequeña, es altamente probably (p = .404) qur no hayamos observado ninugna en 76 años",
       fill = "",
       x = "Número Observado de Guerras", y = "Probabilidad de Este # de Guerras en un Periodo de 76 Años")

```



###


```{r}

tibble(num_wars = rep(c(0, 1, 2), 100)) %>%
  arrange(num_wars) %>%
  mutate(period = rep(seq(1:100), 3),
         p = dbinom(num_wars, period, 0.012)) %>%
  mutate(cat = case_when(
    num_wars == 0 ~ "Cero Guerras",
    num_wars == 1 ~ "Una Guerra",
    num_wars == 2 ~ "Dos Guerras"
  ),
  cat = fct_relevel(cat, "Cero Guerras", "Una Guerra", "Dos Guerras")) %>%
  ggplot(.,aes(period, p, color=cat, linetype=cat)) +
  geom_line(size=1.1) +
  theme_steve_web() +
  labs(y = "Probabilidad de Observar este # de Guerras en 100 años",
       x = "",
       title = "La Probabilidad de Observar un Número Fijo de 'Grandes Guerras' en un Periodo de 100 años",
       color = "", linetype = "",
       subtitle = "Después de 76 años, todavía es más probable que todavía no hayamos observado una 'Gran Guerra' que haber observado solo una.")

```

# Funciones Normales
## Función de Densidad Normal
### Funciones Normales

Son otro tipo de funciones muy comúnes.

- Los datos se distribuyen de tal forma que la mayoría se concentran alrededor de alguna tendencia central. 
- Los casos en los extremos ocurren con menos frecuencia.

### Función de Densidad Normal

Lo vamos a modelar con la **función de densidad normal**.

- Algunas veces llamada distribución Gaussiana, llamada así Carl Friedrich Gauss, su descubridor. 

\begin{equation}
    f(x) = \frac{1}{\sqrt{2\pi\sigma^2}}e \thinspace \{ -\frac{(x -\mu)^2}{2\sigma^2} \},
\end{equation}

donde: $\mu$ = la media, $\sigma^2$ = la varianza.

### Función de Densidad Normal

Propiedades:

- Las colas tienden asintóticamente hacia 0.
- El kernel (o núcleo) es una parábola básica.
- Denotado como una función en lugar de una probabilidad porque la distribución es continua.
- La distribución es perfectamente simétrica.
    - La moda/media/mediana son los mismos valores.
    - *-x* es tan lejos de $\mu$ como *x*.
    
### Función de Densidad Normal

*x* sin restricciones. Puede ser cualquier valor en la distribución.

- $\mu$ y $\sigma^2$ son parámetros que definen la forma de la distribución.
    - $\mu$ define la tendencia central. 
    - $\sigma^2$ define que tan corta/larga es la distribución.
    
## Desmenuzando la Distribución Normal    
### Desmenuzando la Función de Densidad Normal

Desempaquemos la función de densidad normal (y usemos un poco de `R`).

### Desmenuzando la Función de Densidad Normal

Esta es la función de densidad normal.

\begin{equation}
    f(x) = \frac{1}{\sqrt{2\pi\sigma^2}}e \thinspace \{ -\frac{(x -\mu)^2}{2\sigma^2} \}
\end{equation}

Asumamos, para simplificar, $\mu$ = 0 y $\sigma^2$ = 1.

### Desmenuzando la Función de Densidad Normal

Cuando $\mu$ = 0 y $\sigma^2$ = 1, la función de densidad normal es más simple. 

\begin{equation}
    f(x) = \frac{1}{\sqrt{2\pi}}e \thinspace \{ -\frac{x^2}{2} \}
\end{equation}

Ahora, grafiquemos en `R`.

```{r shownormald, echo=TRUE, eval=F}
ggplot(data.frame(x = c(-4, 4)), aes(x)) + 
  theme_minimal() +
  stat_function(fun = dnorm, color="#003f5c", size=1.5) 
```

### 

```{r normald, eval=TRUE, echo=FALSE,  fig.width=14, fig.height=8.5, warning=F, message=F}
ggplot(data.frame(x = c(-4, 4)), aes(x)) + 
  theme_minimal() +
  stat_function(fun = dnorm, color="#003f5c", size=1.5) +
  theme(plot.title = element_text(size=30)) +
  labs(title = "Una Distribución Normal Simple",
       subtitle = "El parámetro mu determina la tendencia central y sigma^2 lo ancho.",
       x = "", y="")
```

### Desmenuzando la Función de Densidad Normal

Veámos dentro del exponencial.

- El término dentro de los paréntesis (-$x^2$/2) es una parábola.
- Al exponenciarlo, lo hacemos asintótico a 0.

### Código de `R`

```{r showexpcode, eval=F, echo=T}
library(ggplot2)
parab <- function(x) {-x^2/2}
expparab <- function(x) {exp(-x^2/2)}

ggplot(data.frame(x = c(-4, 4)), aes(x)) +
  stat_function(fun = parab, color="#003f5c", size=1.5) +
  theme_minimal() 

ggplot(data.frame(x = c(-4, 4)), aes(x)) +
  stat_function(fun = expparab, color="#003f5c", size=1.5) +
  theme_minimal() 
```


### 

```{r parab, eval=TRUE, echo=FALSE,  fig.width=14, fig.height=8.5, warning=F, message=F}
ggplot(data.frame(x = c(-4, 4)), aes(x)) +
  stat_function(fun = parab, color="#003f5c", size=1.5) +
  theme_minimal()  +
  theme(plot.title = element_text(size=30)) +
  labs(title="Una Parábola Básica",
       subtitle = "Hay que notar que la altura está en el 0 porque la parte negativa voltea la parábola hacia abajo.",
       x = "", y="") 
```

### 

```{r expparab, echo=F, eval=T}
ggplot(data.frame(x = c(-4, 4)), aes(x)) +
  stat_function(fun = expparab, color="#003f5c", size=1.5) +
  theme_minimal() +
  theme(plot.title = element_text(size=30)) +
  labs(title="Una Parábola Exponencial Negativa",
       subtitle = "Al exponenciar, comprimímos la parábola, ajustamos la altura , y hacemos las colas asintóticas a 0.",
       x = "", y="") 
```  

### Desmenuzando la Distribución Normal

Cuando el número entre paréntesis es cero (i.e. $x = \mu$, aquí: 0), esto se convierte en un exponente de 0.

- *exp*(0) = 1 (inversamente, *log*(1) = 0).
- El logaritmo de *x* para una base *b* es el valor del exponente que convierte *b* a *x*.
    - $log_b(x) = a \quad =\Rightarrow \quad b^a = x$
- Noten como el tope de la curva estaba en 1 en la parábola exponencial. 

### Desmenuzando la Distribución Normal

Teniendo en mente lo anterior, debe ser claro que $\frac{1}{\sqrt{2\pi\sigma^2}}$ (recordar: $\sigma^2 = 1$ en nuestro caso simple) determina la altura de la distribución.

### Desmenuzando la Distribución Normal

Observe: 

```{r sqrt, echo=T}
1/sqrt(2*pi)

dnorm(0,mean=0,sd=1)

```

La altura de la distribución para $x = 0$ cuando $\mu = 0$ y $\sigma^2 = 1$ es .3989423.

### Desmenuzando la Distribución Normal

Hemos hablado de la altura y la forma de la distribución como una *función*. Pero no hemos dicho nada de las probabilidades.

- La distribución normal es continua. Por tanto, la probabilidad para cada uno de los valores posibles es practicamente 0.

Dicho esto, el área *debajo* de la curva es el dominio completo y es igual a 1. 

- La probabilidad de seleccionar un número entre dos puntos del eje de las Xs es igual al área bajo la curva que está *entre* esos dos puntos. 


### Desmenuzando la Función de Densidad Normal

Observemos que:

```{r area, echo=T}
pnorm(0, mean=0, sd=1)

```

### Desmenuzando la Función de Densidad Normal

\small

```{r showshadehalf, echo=T, eval=F}
ggplot(data.frame(x = c(-4, 4)), aes(x)) + 
  theme_minimal() +
  theme(plot.title = element_text(size=30)) +
  stat_function(fun = dnorm, 
                xlim = c(-4,0),
                size=0,
                geom = "area", fill="#F66733", alpha=.5) + 
    stat_function(fun = dnorm, color="#003f5c", size=1.5) 

```

\normalsize

### 

```{r shadehalf, eval=TRUE, echo=FALSE,  fig.width=14, fig.height=8.5, warning=F, message=F}
ggplot(data.frame(x = c(-4, 4)), aes(x)) + 
  theme_minimal() +
  theme(plot.title = element_text(size=30)) +
  labs(caption="-Infinito a 0 tiene el 50% del área debajo de la curva") + 
  stat_function(fun = dnorm, 
                xlim = c(-4,0),
                size=0,
                geom = "area", fill="#F66733", alpha=.5) + 
    stat_function(fun = dnorm, color="#003f5c", size=1.5) +
  labs(title = "Una Distribución Normal Stándard",
       subtitle = "Hay que notar que la mitad de la distribución está entre -Infinito y 0.")
```


### 68-90-95-99

```{r thenodes, echo=T}
pnorm(1,mean=0,sd=1)-pnorm(-1,mean=0,sd=1)
pnorm(1.645,mean=0,sd=1)-pnorm(-1.645,mean=0,sd=1)
pnorm(1.96,mean=0,sd=1)-pnorm(-1.96,mean=0,sd=1)
pnorm(2.58,mean=0,sd=1)-pnorm(-2.58,mean=0,sd=1)
```


###


```{r ggplotshade, eval=TRUE, echo=FALSE,  fig.width=14, fig.height=8.5, warning=F, message=F}
normal_dist("#003f5c","#F66733", "Open Sans") + 
  theme_minimal() + 
  theme(plot.title = element_text(size=30)) +
    labs(title = "El Área por Debajo de la Distribución Normal",
       subtitle = "Las colas se extienden hacia el infinito y son asintóticas a 0, pero el área completa es igual a 1. 95% de todos los posibles valores están aproximadamente 1.96 unidades standard de la media.",
       y = "Desidad",
       x = "")
```

# Conclusión
### Conclusión

- Hay mucha información que tenemos que digerir en esta presentación y la anterior. 

- La probabilidad y las funciones de probabilidad son básicas para la estadística inferencial que empezaremos a hacer la próxima clase. 




