---
title: "Ejemplos Modelos con Interacciones"
output: html_document
date: "2024-04-23"
---

## Ejemplo 1: Una variable binaria y una continua

En este ejemplo vamos a suponer que estamos interesados en conocer el ingreso de actores en Televisa ($y$). Además supongamos que dicho ingreso tiene dos variables predictivas. La primera ($x_1$), es una variable binaria que toma el valor de 0 (hombres) y 1 (mujeres). La segunda ($x_2$) es una variale continua que va de -5 a 5. En otras palabras, $x_2$ es una medida centrada y estandarizada de edad.  

Vamos a simular unos datos para ilustrar este ejemplo. La base de datos va a tener 200 observaciones y dos variables predictivas: $x_1$(binaria: hombre/mujer) y $x_2$ (continua: estandarizada y centrada). Además vamos a crear la variable dependiente $y$, que va a ser igual a la combinación lineal de $x_1$, $x_2$ y la interacción entre  $x_1$ y $x_2$ ( $x_1$*$x_2$).

```{r}
set.seed(1234)
n.sample <- 200
x1 <- rbinom(n.sample, size = 1, prob = 0.5)
x2 <- runif(n.sample, -5, 5)
a <- 5
b1 <- 3
b2 <- 4
b3 <- -3
e <- rnorm(n.sample, 0, 5)
y <- a + b1 * x1 + b2 * x2 + b3 * x1 * x2 + e
sim.dat <- data.frame(y, x1, x2)
```

Veamos como se ven las variables creadas.

```{r}
par(mfrow = c(1, 3))
hist(sim.dat$y)
hist(sim.dat$x1)
hist(sim.dat$x2)
```

Ahora vamos a estimar el modelo usando los datos generados. 

```{r}
mod.sim <- lm(y ~ x1 * x2, dat = sim.dat)
summary(mod.sim)
```

Lo primero que voy a hacer es graficar la relación que existe entre la variable continua $x_2$ y $y$ para todas las observaciones en donde $x_1$ = 0. Recordemos que la linea de regresión cuando $x_1$ = 0 esta definida por un intercepto ($\alpha$) y la pendiente ($\beta_2$). Los valores de estos parámetros los podemos sacar del objeto `lm` usando la función `coef()`.

```{r}
coef(mod.sim)
```

```{r}
coef(mod.sim)[1]
```

```{r}
plot(x = sim.dat[sim.dat$x1 == 0, ]$x2, y = sim.dat[sim.dat$x1 == 0, ]$y, 
     col = rgb(red = 0, green = 0, blue = 1, alpha = 0.25), pch = 19,
     xlab = "x2", ylab = "y")
abline(a = coef(mod.sim)[1], b = coef(mod.sim)[3], col = "blue", pch = 19, lwd = 2)
```

¿Qué relación existe entre $x_2$ y $y$ cuando $x_1$ = 0?

Ahora agreguemos las puntos y nuestra línea de regresión cuando $x_1$ = 0. 

```{r}
plot(x = sim.dat[sim.dat$x1 == 0, ]$x2, y = sim.dat[sim.dat$x1 == 0, ]$y, 
     pch = 19, xlab = "x2", ylab = "y", col = rgb(red = 0, green = 0, blue = 1, alpha = 0.25))
abline(a = coef(mod.sim)[1], b = coef(mod.sim)[3], col = "blue", lwd = 2)
points(x = sim.dat[sim.dat$x1 == 1, ]$x2, y = sim.dat[sim.dat$x1 == 1, ]$y, 
       col = rgb(red = 1, green = 0, blue = 0, alpha = 0.25), pch = 19)
abline(a = coef(mod.sim)[1] + coef(mod.sim)[2], b = coef(mod.sim)[3] + coef(mod.sim)[4], 
       col = "red", lwd = 2)
```

## Ejemplo 2: Dos variables continuas

Ahora vamos a simular otra base de datos, asumiendo que nuestra variable dependiente es continua $y$ que representa el salario de los jugadores de futbol en la Liga Mexicana. También podemos asumir que $x_1$ es una variabe continua que se distribuye normalmente con una media de 2 y una desviación estándar de 5 (i.e. es una medida estandarizada del riesgo de lesión de cada jugador). $x_2$, como en el ejemplo anterior es una variable continua que tiene un rango de -5 a 5 (i.e. edad del jugador). Aquí podríamos estar pensando en un efecto condicional, en donde jugadores de más edad ganan más dinero -pero sólo si su riesgo de lesión es bajo. Jugadores más veteranos con riesgo de lesión más alto ganarán menos dinero. 


Primero, creamos los datos.

```{r}
set.seed(1234)
n.sample <- 200
x1 <- rnorm(n.sample, mean = 2, sd = 5)
x2 <- runif(n.sample, -5, 5)
a <- 5
b1 <- 3
b2 <- 4
b3 <- -3
e <- rnorm(n.sample, 0, 20)
y <- a + b1 * x1 + b2 * x2 + b3 * x1 * x2 + e
sim.dat2 <- data.frame(y, x1, x2)
```

Ahora estimamos nuestro modelo de regresión. 

```{r}
mod.sim3 <- lm(y ~ x1 * x2, dat = sim.dat2)
summary(mod.sim3)
```

Ahora vamos a calcular el efecto de $x_1$ en $y$ para diferentes niveles de $x_2$, digamos a través del rango de $x_2$ con incrementos de 1. Esta secuencia la podemos crear en R usando la función `seq()`

```{r}
x2.sim <- seq(from = -5, to = 5, by = 1)
x2.sim
```

```{r}
eff.x1 <- coef(mod.sim3)[2] + coef(mod.sim3)[4] * x2.sim
```

Y ahora podemos ver la lista de valores del efecto que tiene la variable $x_1$ para los diferentes niveles de $x_2$. 

```{r}
eff.dat <- data.frame(x2.sim, eff.x1)
eff.dat
```
