---
output: 
  stevetemplates::beamer:
    keep_tex: TRUE
    latex_engine: pdflatex 
    dev: cairo_pdf 
    slide_level: 3 
    theme: metropolis
title: Extensiones a OLS
subtitle: Abril 17, 2024
author: Prof. Sergio Béjar
institute: Departamento de Estudios Políticos, CIDE
fontsize: 10pt
make149: TRUE
# mainfont: "Open Sans Light" # Try out some font options if xelatex
# titlefont: "Titillium Web" # Try out some font options if xelatex
# specify color as six-digit RGB (no pound sign)
# primarycolor: "990000" 
# secondarycolor: "000099"
header-includes:
- \usepackage{booktabs}
- \usepackage{longtable}
- \usepackage{array}
- \usepackage{multirow}
- \usepackage{wrapfig}
- \usepackage{float}
- \usepackage{colortbl}
- \usepackage{pdflscape}
- \usepackage{tabu}
- \usepackage{threeparttable}

---

```{r setup, include=FALSE, cache=F, message=F, warning=F, results="hide"}
knitr::opts_chunk$set(cache=TRUE, warning=F, message=F)
knitr::opts_chunk$set(fig.path='figs/',  fig.width=14, fig.height=8.5)
knitr::opts_chunk$set(cache.path='cache/')

knitr::opts_chunk$set(
                  fig.process = function(x) {
                      x2 = sub('-\\d+([.][a-z]+)$', '\\1', x)
                      if (file.rename(x, x2)) x2 else x
                      }
                  )
```


```{r loaddata, echo=F, eval=T, message=F, warning=F}

library(tidyverse)
library(stevemisc)
library(stevethemes)
library(stevedata)
library(stargazer)
library(modelsummary)
library(kableExtra)
library(lmtest)
library(patchwork)
library(sandwich)


options("modelsummary_format_numeric_latex" = "plain")
options(knitr.kable.NA = '')

set.seed(8675309)
turnout_EU <- rio::import("https://raw.githubusercontent.com/Sergio-Bejar/MCA_CIDE/main/Files/election_turnout.csv") 
turnout_EU %>%
  mutate(south = ifelse(region == "South", 1, 0)) -> turnout_EU
```

# Introducción
### Plan para Hoy

*Vamos a hacer extensiones al modelo OLS que ya conocemos (i.e. regresión lineal bivariada).*
  
### Limitaciones de la Regresión Bivariada (o Simple)
  
  La regresión bivariada nunca es suficiente. 

- En ciencia política y relaciones internacionales hay muchas variables de interés que no son de intervalo (i.e. medidas en escala continua, ordenadas y con intervalos iguales entre sus valores).
- Regresión Bivariada no nos permite controlar por "confounders" (i.e. explicaciones alternativas).

Este presentación nos ayudará a entender estos temas con más claridad. 

# Extendiendo OLS
## Variables Dicotómicas (Dummies)  
### Variables Dicotómicas (Dummies)

Las variables dicotómicas (dummy) están por todos lados en ciencias políticas y RI.

- Juegan un papel importante en la regresión de efectos "fijos".
- Algunas veces simplemente estamos interesados en el efecto de "una sola cosa".


### Estados Pivotales (Swing States) y Turnout

Vamos a regresar al ejemplo de turnout. Pero ahora estamos interesados en entender el efecto en turnout de un estado que es "pivotal". Variable "ss" en la base de datos. 

- Asumamos (basados en los datos de 538) que los estados pivotales son: CO, FL, IA, MI, MN, NV, NH, NC, OH, PA, VA, y WI. 
- Cuando *x* = 0, tenemos *y*-intercept.

### En R

\scriptsize

```{r showm1, echo=TRUE, eval=F}
M1 <- lm(turnoutho ~ ss, data=election_turnout)

library(stargazer)
stargazer(M1, style="ajps",
           omit.stat=c("F","rsq","ser"), header=FALSE,
           dep.var.labels.include = FALSE,
           covariate.labels=c("Estado Pivotal"),
           title="Efecto de Estado Pivotal en Turnout, 2016")

```

###

```{r m1, echo=F, eval=T, results="asis"}

M1 <- lm(turnoutho ~ ss, data=election_turnout)

library(stargazer)
stargazer(M1, style="ajps",
           omit.stat=c("F","rsq","ser"), header=FALSE,
           dep.var.labels.include = FALSE,
           covariate.labels=c("Estado Pivotal"),
           title="Efecto de ser Estado Pivotal en Turnout, 2016")

```

### Estados Pivotales (Swing States) y Turnout

- El turnout estimado en estados "seguros" es 59.09%
- El turnout estimado en estados "pivotales" es 66.46%
- El efecto de un estado pivotal en turnout es **7.37%** (e.s. = 1.75)
- El valor de *t* es 4.22

Podemos inferir con alto grado de confianza que ser un estado pivotal tiene un efecto positivo en turnout. 

### Variación Regional y Turnout

Los estados del Sur tienden a tener niveles de turnout bajos.

- La mayoría son estados "seguros".
- Tienen alto porcentaje de pobreza que incrementa el costo de salir a votar.
- Tienen historia de amplias restricciones en el derecho a votar. 

Vamos primero a desempacar "variación regional" viendo el efecto que tiene el Sur (relativo a no-Sur) en turnout. 


###

```{r m2, echo=F, eval=T, results="asis"}
M2 <- lm(turnoutho ~ south, data=turnout_EU)

stargazer(M2, style="ajps",
           omit.stat=c("F","rsq","ser"), header=FALSE,
           dep.var.labels.include = FALSE,
           covariate.labels=c("Sur"),
          title="Efecto de ser un Estado del Sur en Turnout, 2016")
```

### Variación Regional y Turnout

- El turnout estimado en estados que no son del sur es 61.98%.
- El turnout estimado en estados del sur es 58.51%.
- El efecto estimado del "Sur" es **-3.46%** .
- *t*: -1.96

Los resultados sugieren en efecto negativo. 
- Pero no es un efecto muy grande.  La diferencia es de aproximadamente 3%. 

## Modelos con Efectos Fijos
### Efectos Fijos de Región y Turnout

El modelo anterior no es muy informativo. 

- Además, es un tanto problemático porque trata a todos los estados que no están en el sur como homogéneos. 

Obviously, this last regression isn't that informative.

- It also problematically treats non-Southern states as homogenous.
- Una R$^2$ baja suggiere que:

Podemos especificar otras regiones como "efectos fijos".

- Estos modelos tratan a las variables explicativas como una serie de variables dummy para cada valor de *x*.
- Un grupo se deja afuera como "categoría base" 
	- O no tendríamos intercepto en *y*.

### En R

```{r M3, echo=F, eval=T, results="asis"}
turnout_EU %>%
  mutate(regionf = forcats::fct_relevel(region, "South", "Northeast", "North Central", "West")) -> turnout_EU

M3 <- lm(turnoutho ~ regionf, data=turnout_EU)

stargazer(M3, style="ajps",
           omit.stat=c("F","rsq","ser"), header=FALSE,
           dep.var.labels.include = FALSE,
           covariate.labels=c("Noreste", "Medio-Oeste", "Oeste"),
           title= "Efecto de Regiones en Turnout, 2016")
```


### Efectos Fijos de Región y Turnout

Interpretación de esta regresión:

Todos los coeficientes indican el efecto de esa región **contra** la categoría base. 

- La categoría base en este modelo es el Sur.
- El turnout estimado en el Sur es 58.51%.
- El turnout en el Noreste es sustancialmente más alto que en el Sur (*t* = 2.59).
- El turnout en el Medio-Oeste es más alto que en el sur (*t* = 2.23).
- No hay diferencia significativa importante entre el turnout en el Oeste y en el Sur (*t* = 0.19).
