---
output: 
  stevetemplates::beamer:
    keep_tex: TRUE
    latex_engine: pdflatex 
    dev: cairo_pdf 
    slide_level: 3 
    theme: metropolis
title: Extensiones a OLS
subtitle: Abril 17, 2024
author: Prof. Sergio Béjar
institute: Departamento de Estudios Políticos, CIDE
fontsize: 10pt
make149: TRUE
# mainfont: "Open Sans Light" # Try out some font options if xelatex
# titlefont: "Titillium Web" # Try out some font options if xelatex
# specify color as six-digit RGB (no pound sign)
# primarycolor: "990000" 
# secondarycolor: "000099"
header-includes:
- \usepackage{booktabs}
- \usepackage{longtable}
- \usepackage{array}
- \usepackage{multirow}
- \usepackage{wrapfig}
- \usepackage{float}
- \usepackage{colortbl}
- \usepackage{pdflscape}
- \usepackage{tabu}
- \usepackage{threeparttable}

---

```{r setup, include=FALSE, cache=F, message=F, warning=F, results="hide"}
knitr::opts_chunk$set(cache=TRUE, warning=F, message=F)
knitr::opts_chunk$set(fig.path='figs/',  fig.width=14, fig.height=8.5)
knitr::opts_chunk$set(cache.path='cache/')

knitr::opts_chunk$set(
                  fig.process = function(x) {
                      x2 = sub('-\\d+([.][a-z]+)$', '\\1', x)
                      if (file.rename(x, x2)) x2 else x
                      }
                  )
```


```{r loaddata, echo=F, eval=T, message=F, warning=F}

library(tidyverse)
library(stevemisc)
library(stevethemes)
library(stevedata)
library(stargazer)
library(modelsummary)
library(kableExtra)
library(lmtest)
library(patchwork)
library(sandwich)


options("modelsummary_format_numeric_latex" = "plain")
options(knitr.kable.NA = '')

set.seed(8675309)
turnout_EU <- rio::import("https://raw.githubusercontent.com/Sergio-Bejar/MCA_CIDE/main/Files/election_turnout.csv") 
turnout_EU %>%
  mutate(south = ifelse(region == "South", 1, 0)) -> turnout_EU
```

# Introducción
### Plan para Hoy

*Vamos a hacer extensiones al modelo OLS que ya conocemos (i.e. regresión lineal bivariada).*
  
### Limitaciones de la Regresión Bivariada (o Simple)
  
  La regresión bivariada nunca es suficiente. 

- En ciencia política y relaciones internacionales hay muchas variables de interés que no son de intervalo (i.e. medidas en escala continua, ordenadas y con intervalos iguales entre sus valores).
- Regresión Bivariada no nos permite controlar por "confounders" (i.e. explicaciones alternativas).

Este presentación nos ayudará a entender estos temas con más claridad. 

# Extendiendo OLS
## Variables Dicotómicas (Dummies)  
### Variables Dicotómicas (Dummies)

Las variables dicotómicas (dummy) están por todos lados en ciencias políticas y RI.

- Juegan un papel importante en la regresión de efectos "fijos".
- Algunas veces simplemente estamos interesados en el efecto de "una sola cosa".


### Estados Pivotales (Swing States) y Turnout

Vamos a regresar al ejemplo de turnout. Pero ahora estamos interesados en entender el efecto en turnout de un estado que es "pivotal". Variable "ss" en la base de datos. 

- Asumamos (basados en los datos de 538) que los estados pivotales son: CO, FL, IA, MI, MN, NV, NH, NC, OH, PA, VA, y WI. 
- Cuando *x* = 0, tenemos *y*-intercept.

### En R

\scriptsize

```{r showm1, echo=TRUE, eval=F}
M1 <- lm(turnoutho ~ ss, data=election_turnout)

library(stargazer)
stargazer(M1, style="ajps",
           omit.stat=c("F","rsq","ser"), header=FALSE,
           dep.var.labels.include = FALSE,
           covariate.labels=c("Estado Pivotal"),
           title="Efecto de Estado Pivotal en Turnout, 2016")

```

###

```{r m1, echo=F, eval=T, results="asis"}

M1 <- lm(turnoutho ~ ss, data=election_turnout)

library(stargazer)
stargazer(M1, style="ajps",
           omit.stat=c("F","rsq","ser"), header=FALSE,
           dep.var.labels.include = FALSE,
           covariate.labels=c("Estado Pivotal"),
           title="Efecto de ser Estado Pivotal en Turnout, 2016")

```

### Estados Pivotales (Swing States) y Turnout

- El turnout estimado en estados "seguros" es 59.09%
- El turnout estimado en estados "pivotales" es 66.46%
- El efecto de un estado pivotal en turnout es **7.37%** (e.s. = 1.75)
- El valor de *t* es 4.22

Podemos inferir con alto grado de confianza que ser un estado pivotal tiene un efecto positivo en turnout. 

### Variación Regional y Turnout

Los estados del Sur tienden a tener niveles de turnout bajos.

- La mayoría son estados "seguros".
- Tienen alto porcentaje de pobreza que incrementa el costo de salir a votar.
- Tienen historia de amplias restricciones en el derecho a votar. 

Vamos primero a desempacar "variación regional" viendo el efecto que tiene el Sur (relativo a no-Sur) en turnout. 


###

```{r m2, echo=F, eval=T, results="asis"}
M2 <- lm(turnoutho ~ south, data=turnout_EU)

stargazer(M2, style="ajps",
           omit.stat=c("F","rsq","ser"), header=FALSE,
           dep.var.labels.include = FALSE,
           covariate.labels=c("Sur"),
          title="Efecto de ser un Estado del Sur en Turnout, 2016")
```

### Variación Regional y Turnout

- El turnout estimado en estados que no son del sur es 61.98%.
- El turnout estimado en estados del sur es 58.51%.
- El efecto estimado del "Sur" es **-3.46%** .
- *t*: -1.96

Los resultados sugieren en efecto negativo. 
- Pero no es un efecto muy grande.  La diferencia es de aproximadamente 3%. 

## Modelos con Efectos Fijos
### Efectos Fijos de Región y Turnout

El modelo anterior no es muy informativo. 

- Además, es un tanto problemático porque trata a todos los estados que no están en el sur como homogéneos. 

Obviously, this last regression isn't that informative.

- It also problematically treats non-Southern states as homogenous.
- Una R$^2$ baja suggiere que:

Podemos especificar otras regiones como "efectos fijos".

- Estos modelos tratan a las variables explicativas como una serie de variables dummy para cada valor de *x*.
- Un grupo se deja afuera como "categoría base" 
	- O no tendríamos intercepto en *y*.

### En R

```{r M3, echo=F, eval=T, results="asis"}
turnout_EU %>%
  mutate(regionf = forcats::fct_relevel(region, "South", "Northeast", "North Central", "West")) -> turnout_EU

M3 <- lm(turnoutho ~ regionf, data=turnout_EU)

stargazer(M3, style="ajps",
           omit.stat=c("F","rsq","ser"), header=FALSE,
           dep.var.labels.include = FALSE,
           covariate.labels=c("Noreste", "Medio-Oeste", "Oeste"),
           title= "Efecto de Regiones en Turnout, 2016")
```


### Efectos Fijos de Región y Turnout

Interpretación de esta regresión:

Todos los coeficientes indican el efecto de esa región **contra** la categoría base. 

- La categoría base en este modelo es el Sur.
- El turnout estimado en el Sur es 58.51%.
- El turnout en el Noreste es sustancialmente más alto que en el Sur (*t* = 2.59).
- El turnout en el Medio-Oeste es más alto que en el sur (*t* = 2.23).
- No hay diferencia significativa importante entre el turnout en el Oeste y en el Sur (*t* = 0.19).

## Regresión Múltiple
### Regresión Múltiple

El ejemplo anterior (i.e. efectos fijos por región) es un ejemplo de **regresión múltiple**. 

- Pero no tiene variables de control. 

La regresión múltiple produce **coeficientes parciales de regresión**.


### Regresión Múltiple

Regresemos al ejemplo de turnout. Asumamos: 

- $x_1$: % de ciudadanos en el estado con licenciatura. 
- $x_2$: estados en el Sur.
- $x_3$: estado es pivotal.

Importante: al añadir variables estamos "controlando" por confounders potenciales. 


### Racional al Usar Variables de Control

Asumamos que uno de ustedes esta proponiendo un argumento en el que el nivel de educación a nivel estatal explica turnout. Yo podría decir que hay un **"sesgo por variables omitidas"** por lo siguiente:

- Ser un estado en el Sur disminuye educación y turnout. 
- El efecto de ser un "estado pivotal" puede explicar el nivel de educación e incrementar turnout. 

En otras palabras, yo sostengo que tu argumento relacionando educación (*x*) con turnout (*y*) es espurio a estos factores (*z*).

- Para eso "controlamos". No queremos explicar variación sino ver el efecto de los confounders. 

### En R

```{r M4, echo=F, eval=T, results="asis"}

M4 <- lm(turnoutho ~ percoled + south + ss, data=turnout_EU)

stargazer(M1, M2, M4, style="ajps",
           omit.stat=c("F","ser"), header=FALSE,
           dep.var.labels.include = FALSE,
           covariate.labels=c("Universidad", "Estado Pivotal", "Sur"),
           title= "Comparación de Modelos")
```

### Regresión Múltiple

- Turnout estimado para (1) estado no en el Sur, (2) no pivotal, y (3) nadie se gradua de la universidad es 48.48%.
    - Parece razonable pero el valor mínimo de turnout en los datos es 19.2% (West Virgina).

- El coeficiente parcial de regresión para la variable "universidad" es .38 (*t* = 3.47).
- El coeficiente parcial de regresión para la variable "Sur" es insignificante.
- El efecto estimado de ser un "estado pivotal" es de un incremento de ~7% (*t* = 4.53) en turnout.


## Efectos Interactivos
### Efectos Interactivos

La regresión múltiple es lineal y aditiva.

- Sin embargo, algunos efectos (digamos: $x_1$) pueden depender en el valor de otra variable (digamos: $x_2$).

A esto le llamamos un **efecto interactivo**.

### Ejemplo del Mundo Real 

Consideremos el aegumento de Zaller (1992):

- Democrats son ligeramente más pro-aborto que los Republicanos.
- Esa diferencia es condicional en que tanto los individuos entienden de política.

Usaremos datos de ANES 2012 para evaluar esta hipótesis.

### Nuestros Datos


**Variables Independientes**: Partidismo (Party ID), conocimiento político, interacción entre las dos variables. 

- Partidismo: (0 = Dem, 1 = Independiente, 2 = Rep)
- Conocimiento político: la persona sabe quién es el Orador de la Cámara de Representantes?


### Nuestros Datos

**Variable Dependiente**: Score pro-aborto.

El estimado tiene media cero y desviación estándar de uno.

- Valores más altos = más "pro-aborto."

###

```{r hist, echo=F, warning=F}
ggplot(anes_prochoice, aes(lchoice)) + 
  geom_density() + theme_steve_web() +
  xlim(-2.5,2.5) +
  labs(title = "Densidad del Score Pro-Aborto (ANES, 2012)",
       subtitle = "",
       y = "Densidad", x="Score Pro-Aborto",
       caption = "Data: ANES (2012).")
```

### Efectos Interactivos

La fórmula de esta regresión quedaría de la siguiente forma:

$$
\hat{y} = \hat{a} + \hat{b_1}(x_1) + \hat{b_2}(x_2) + \hat{b_3}(x_1*x_2)
$$

where:

- $\hat{y}$ = valor estimado de score pro-aborto.
- $x_1$ = partidismo (0 = Dems, 1 = Ind., 2 = Rep).
- $x_2$ = conocimiento político (0 = no conoce al Orador, 1 = conoce al Orador).
- $x_1 * x_2$ = producto de las dos variables.

### Interpretación de los Coeficientes

*Hay que tener cuidado cuando interpretamos los coeficientes de regresión en este caso.*

- El coeficiente de regresión de partidismo es el efecto de partidismo cuando conocimiento político = 0. 
- El coeficiente de conocimiento político es el efecto de conocimiento político cuando partidismo = 0 (i.e. entre Demócratas).


### En R

\tiny

```{r showm5, echo=T, eval=F}
M5 <- lm(lchoice ~ pid*knowspeaker, data=anes_prochoice)
M5df <- broom::tidy(M5)

stargazer(M1, M2, M4, style="ajps",
           omit.stat=c("F","ser"), header=FALSE,
           dep.var.labels.include = FALSE,
           covariate.labels = c("partidismo", "conocimiento pol.", "interacción"),
           title= "Efectos Interactivos")
```

###

```{r m5, echo=F, eval=T, results="asis"}
M5 <- lm(lchoice ~ pid*knowspeaker, data=anes_prochoice)
M5df <- broom::tidy(M5)

stargazer(M5, style="ajps",
           omit.stat=c("F","ser"), header=FALSE,
           dep.var.labels.include = FALSE,
           covariate.labels = c("partidismo", "conocimiento político", "part*conoc"),
           title= "Efectos Interactivos")
```

### Efectos Interactivos

Interpretación de Tabla 5:

- El estimado del score pro-aborto es `r round(M5df$estimate[1], 3)` para Demócratas con poco conocimiento político.
-  $\hat{b_1}$, $\hat{b_2}$, and $\hat{b_3}$ son estadísticamente insignificantes.
- Cuando $x_1$ y $x_2$ $=$ 1, restamos `r round(M5df$estimate[4], 3)` de $\hat{y}$.
- Conocimiento político produce scores pro-aborto más altos entre demócratas.

### Efectos Interactivos

Esto pasa para demócratas:

- $\hat{y}$ para demócratas con bajo conocimiento: `r with(M5df, round(estimate[1], 3))`.
- $\hat{y}$ para demócratas con alto conocimiento: `r with(M5df, round(estimate[1] + estimate[3]*1, 3))`.

Para Republicanos es más interesante:

- $\hat{y}$ para Republicanos con bajo conocimiento: `r with(M5df, round(estimate[1] + estimate[2]*2, 3))`.
- $\hat{y}$ para Republicanos con alto conocimiento : `r with(M5df, round(estimate[1] + estimate[2]*2 + estimate[3]*1 + estimate[4]*2, 3))`.

Vemos un efecto **grande** de conocimiento político en Demócratas, pero en Republicanos es muy.. **muy pequeño**. 

###

```{r showeffect, echo=F, warning=F}

lkd <- with(M5df, round(estimate[1], 3))
hkd <- with(M5df, round(estimate[1] + estimate[3]*1, 3))
lkr <- with(M5df, round(estimate[1] + estimate[2]*2, 3))
hkr <- with(M5df, round(estimate[1] + estimate[2]*2 + estimate[3]*1 + estimate[4]*2, 3))

ggplot(anes_prochoice, aes(lchoice)) + 
  geom_density() + theme_steve_web() +
  xlim(-2.5,2.5) +
  labs(title = "Plot de Densidad para Score Pro-Aborto con Efectos Interactivos",
       subtitle = "Hay que notar que el efecto de conocimiento político es mucho más grande para Demócratas que para Republicanos.",
       y = "Densidad", x="Score Pro-Aborto",
       caption = "Líneas Sólidas = bajo conocimiento. Líneas discontinuas= conocimiento alto.") +
  geom_segment(x=lkd, y=0, xend=lkd, yend=.6, color="blue") +
  geom_segment(x=hkd, y=0, xend=hkd, yend=.6, color="blue", linetype="dashed") +
  geom_segment(x=lkr, y=0, xend=lkr, yend=.6, color="red") +
  geom_segment(x=hkr, y=0, xend=hkr, yend=.6, color="red", linetype="dashed") +
  geom_segment(x=lkd+.01, y=.1, xend=hkd-.01, yend=.1, color="blue",
               arrow = arrow(length = unit(0.15, "cm")))

```



